【裁判字號】    97,台上,1426
【裁判日期】    970403
【裁判案由】    違反貪污治罪條例
【裁判全文】
最高法院刑事判決            九十七年度台上字第一四二六號
上  訴  人  台灣高等法院台中分院檢察署檢察官
被      告  甲○○
                    7
上列上訴人因被告違反貪污治罪條例案件，不服台灣高等法院台
中分院中華民國九十六年十月十七日第二審更審判決（九十六年
度上更(一)字第二三四號，起訴案號：台灣苗栗地方法院檢察署九
十年度偵字第四一三二號），提起上訴，本院判決如下：
    主  文
原判決撤銷，發回台灣高等法院台中分院。
    理  由
本件原判決以公訴意旨略稱：被告甲○○自民國八十九年四月間
起至九十年七月十二日止，擔任行政院海岸巡防署中部地區巡防
局第三海岸巡防總隊（下稱中部海巡總隊）勤務中隊預財士，負
責伙食帳冊及現金收支管理等業務，為依據法令從事公務之人員
。竟基於意圖為自己不法之所有之概括犯意，自九十年一月初某
日起至同年六月底某日止，利用職務上之機會，將所持有中部海
巡總隊所有應撥放給下級單位之伙食費用及加菜金等財物，共計
新台幣（下同）六十八萬四千四百八十六元予以侵占入己。嗣於
九十年七月十八日，經中部海巡總隊預財官乙○○查核勤務中隊
之伙食帳冊、現金收支登記簿及郵政存款存摺後，發現短少上開
款項，報告總隊進行調查而發現上情。被告經中部海巡總隊通知
後，始於九十年七月二十三日，將所侵占之款項，返還中部海巡
總隊。因認被告涉犯貪污治罪條例第四條第一項第一款之侵占公
有財物罪嫌云云。惟經審理結果，認被告之犯罪不能證明，因而
撤銷第一審之科刑判決，改判諭知被告無罪，固非無見。
惟查：（一）客觀上為法院認定事實及適用法律之基礎之證據雖
已調查，而其內容未明瞭者，即與未經調查無異，如遽行判決，
仍屬應於審判期日調查之證據而未予調查。原判決雖以證人即松
盛行負責人丙○○於第一審法院及原審結證：被告服役的部隊於
八十九年七月十一日就積欠之款項，先清償九萬四千一百三十五
元，再於同年十月十六日償還三萬五千四百五十三元，最後於八
十九年年底清償餘額一萬五千七百五十五元等語，資為有利被告
之論據之一。惟本件公訴人起訴被告利用職務上之機會，將所持
有中部海巡總隊所有應撥放給下級單位之伙食費用及加菜金等財
物，共六十八萬四千四百八十六元予以侵占入己之犯罪時間，係
自九十年一月初某日起至同年六月底（見起訴書犯罪事實所載）
。而證人丙○○所證述之中部海巡總隊積欠之伙食費部分，既於
八十九年年底前，即已全部清償完畢，則被告究竟如何得以其後
自九十年一月初某日起至同年六月底止，所領得之伙食費用及加
菜金等財物，支付該於八十九年年底即已清償完畢之松盛行債務
？原判決未詳予說明，已有判決理由不備及證據上理由矛盾之違
誤。又證人即中部海巡總隊勤務中隊隊長丁○○於第一審法院審
理時結證：「（問：部隊積欠的正確費用是多少？）正確費用是
不清楚，但本中隊當時積欠的債務包含修車費、瓦斯費、伙食費
等，我和預財官及被告等曾經共同做過一次粗估，大約共是十六
萬（元）左右」、「（問：詳細積欠的債務金額，是不是要由事
後還清的款項才能確認？）是的」、「（問：所謂大約十六萬（
元），其精確度如何？有否可能到達十八萬或二十萬或二十五萬
元？）有可能到二十萬元，但不可能到二十五萬元」；嗣於原審
結稱：「（問：你有無請被告去處理那些部隊個人所積欠的債務
？）我沒有叫戊○○用部隊的錢去處理外面個人積欠的債務，我
們都要公款公用」：「（問：後來你找回那些各該個人去支付處
理的民間債務，應該與本案短少的金額無關？）我沒有深入了解
，我不曉得那些債務與本案債務有無連帶關係。」各等語（見第
一審卷第一宗第四十一至四十二頁、原審卷第四十五頁背面、第
四十八頁）。苟丁○○所證無訛，其與被告及預財官估算後，中
部海巡總隊勤務中隊積欠之債務既不可能逾二十五萬元，被告如
以部隊之公費清償，何以竟超額清償？又縱該部隊之債務確有逾
二十五萬元之情事，被告於丁○○要求其全額清償時，何以未要
求其長官重新協助對帳，以利進行催討，或查明責任之歸屬，反
先以所領得之中部海巡總隊之費用清償，嗣於該海巡總隊預財官
查核後，認有帳目不明之情事時，竟又於九十年七月二十三日返
隊歸墊四十八萬零四百八十六元，而不虞丁○○誤解係其個人積
欠之債務，徒然擔負不明之責任？均非無疑，其實情為何，既關
係被告有無上述犯行之認定，為發見真實，自有依卷內資料詳加
調查，釐清真相之必要，原審未遑究明，遽行判決，自有證據調
查未盡之違法。（二）證據之取捨與事實之認定，固為事實審法
院之職權，惟如調查所得之證據，就待證事實之內容不相一致時
，仍應依經驗法則、論理法則定其取捨，並於判決理由內詳予說
明其所得心證之理由，方足為事實認定之依據。原判決雖據證人
即原在中部海巡總隊服役之己○○、庚○○、辛○○之證述及中
部海巡總隊勤務中隊副中隊長壬○○之證詞，說明：「被告擔任
預財士期間，仍未確實依規定辦理核發，乃因『主官』考量該月
分伙食費盈虧而決定是全部一次支付或分期支付，足認被告於中
部海巡總隊詢問時所供稱：『未擔任前伙食費帳目已不清，擔任
後帳目也一樣不清』等語，係屬實情。則中部海巡總隊勤務中隊
『主官』自詳知每月伙食費之盈虧，並據以決定如何支付止伙費
，尚難遽以被告未依規定發放止伙費，即屬『挪用』伙食費。又
本件因時隔久遠，證人己○○、辛○○、庚○○均無法明確證述
退還止伙費之時間及詳細金額，惟證人辛○○、庚○○受訓時間
均在證人己○○之後，則證人己○○之止伙費既由被告交付，堪
可推知證人辛○○、庚○○之止伙費亦係由被告經辦給付」等旨
（原判決第十三頁第十四至二十六行）。惟證人即中部海巡總隊
預財官乙○○於第一審法院結證：「剛開始的伙食費都是由總隊
撥款下來支付……但是到了八十九年十月的時候……我們就直接
將錢撥給預財士……從被告剛開始接任預財士的時候，各方面都
沒有問題，但是到了十月分之後，他的現金部分的帳，就登的不
完整，像被告八十九年的伙食帳，到了十月、十一月分就沒有在
登了」、「（問：止伙費，有無規定最慢何時要核銷？）止伙費
規定就是該員報到時，就要支付」、「（問：就你的經驗當中，
止伙費有無拖過半年沒有支付？）沒有。在該員到達單位時，就
要支付」各等語（見第一審卷第一宗第九十六至九十七頁）；且
參酌被告於第一審法院先自承：己○○、庚○○、癸○○、子○
○、辛○○等五名受訓人員是自行先負擔伙食費，於拿回收據後
，向部隊報銷，由其支付，惟彼等之受訓收據，已交給其前任之
伙委，該伙委竟未移交該收據，且已登載支出帳，致其未能支付
其該款項等情（見第一審卷第一宗第三十五至三十六頁），嗣又
供稱：「（問：然已登帳，帳面已列入支出，你又在無收據情形
下，逕行付款、收支如何平衡？你如何處理？）我沒有處理。」
、「（問：給上開人的錢，有無另外取得收據？）沒有。」云云
（見同卷第三十六頁）。則依被告所供，己○○等五名受訓人員
於受訓完畢後，如已將伙食費之收據，交付被告之前任伙委，且
該伙委已向部隊報銷，並登載支付完畢，致其無法向服役之單位
申請給付，被告何以未於墊付該伙食費之前，先簽請其部隊處理
？或於墊付之後，要求己○○等五名受訓人員簽具領據，俾便簽
報其長官，要求退還該墊支之款項，以維其權益？被告於原審所
辯能否謂與經驗法則相符？饒有研求之餘地，自有究明之必要，
原審未予調查，遽予採信被告之供述，非惟有違經驗法則，亦嫌
率斷。再證人乙○○所證如果屬實，則其有關受訓人員之止伙費
係於報到時，即應支付之陳述，非惟與證人壬○○所證：受訓人
員之止伙費於報到後，由「主官」考量該月分伙食費盈虧，決定
全部一次支付或分期支付等語 (見第一審卷第一宗第一四二頁）
不相一致，且依證人乙○○之前開證述，被告製作之八十九年度
伙食帳目，自同年十月、十一月分起，即有應登載而未登載及帳
目不完整之違背規定情事 (見第一審卷第一宗第九十六頁），原
判決就上開內容不一之供述證據，應如何取捨？及乙○○不利被
告之證述，究竟如何不足採取？並未說明其心證理由，遽行判決
，亦有判決理由不備之違法。檢察官上訴意旨執以指摘，為有理
由，應認原判決仍有撤銷發回之原因。
據上論結，應依刑事訴訟法第三百九十七條、第四百零一條，判
決如主文。
中    華    民    國  九十七  年    四    月    三    日
                      最高法院刑事第四庭
                          審判長法官  林  增  福
                                法官  張  清  埤
                                法官  陳  世  雄
                                法官  蔡  國  在
                                法官  韓  金  秀
      本件正本證明與原本無異
                                      書  記  官
中    華    民    國  九十七  年    四    月    十    日
                                                      Ｑ

司法院資訊處製作；財團法人民間司法改革基金會備份。
